ACORDAO-COMPLETO-2342738

ACÓRDÃO 495/2019 ATA 7/2019 - PLENÁRIO

VISTOS, relatados e discutidos estes autos recurso de revisão interposto por Francisco Bomfim Salgueiro Feyer contra o Acórdão 4536/2014-TCU-Segunda Câmara;
ACORDAM os ministros do Tribunal de Contas da União, reunidos em Sessão de Plenário, ante as razões expostas pelo relator, em:
9.1. conhecer do presente recurso de revisão, uma vez atendidos os requisitos previstos nos nos arts. 32, inciso III, e 35, inciso III, da Lei 8.443/1992, para, no mérito, conceder-lhe provimento, com o intuito de:
9.1.1. excluir da presente relação processual o Sr. Francisco Bonfim Salgueiro Feyer;
9.1.2. alterar os termos dos itens 9.2 e 9.3 do Acórdão 4536/2014-TCU-Segunda Câmara, com o intuito de reduzir o valor do débito, conforme discriminação abaixo, e diminuir o valor das multas aplicadas, para R$ 16.000,00:
	VALOR ORIGINAL (R$) 
	DATA DA OCORRÊNCIA 

	55.144,68
	10/5/2004 

	70.000,00 
	28/6/2004 

	46.000,00 
	10/11/2004 

	5.000,00 
	12/11/2004 

9.2. manter inalterados os demais itens do Acórdão 4536/2014-TCU-Segunda Câmara; e
9.3. dar ciência desta deliberação ao recorrente e à Procuradoria da República no Distrito Federal, nos termos do art. 16, § 3º, da Lei 8.443, de 1992, e do art. 209, § 7º, do Regimento Interno do TCU.

Recurso de revisão contra o acórdão que, em processo de tomadas de contas especial, rejeitou as alegações de defesa do recorrente e as de outros responsáveis, em razão da omissão em prestar contas de recursos captados com base na Lei Rouanet, condenando-os em débito solidário e multa.

Secretaria Executiva do Ministério da Cultura.

3. Recorrente: Francisco do Bomfim Salgueiro Feyer (XXX.710.497-XX).

13.1. Ministros presentes: José Mucio Monteiro (Presidente), Walton Alencar Rodrigues, Benjamin Zymler, Aroldo Cedraz, Raimundo Carreiro, Ana Arraes, Bruno Dantas e Vital do Rêgo (Relator).
13.2. Ministros-Substitutos presentes: Augusto Sherman Cavalcanti, Marcos Bemquerer Costa, André Luís de Carvalho e Weder de Oliveira.

VITAL DO RÊGO

Ministro-Substituto André Luís de Carvalho.

Trata-se de recurso de revisão interposto por Francisco Bomfim Salgueiro Feyer, sócio da empresa Central do Brasil Cultura e Meio Ambiente Ltda., contra o Acórdão 4536/2014-TCU-Segunda Câmara (peça 30) , analisado pela Secretaria de Recursos (Serur) , conforme instrução no mérito de peça 118, transcrita a seguir com os ajustes pertinentes, que contou com a anuência do corpo diretivo daquela unidade especializada (peças 119 e 120) e do representante do Ministério Público junto ao Tribunal de Contas da União (peça 121) , Procurador Marinus Eduardo De Vries Marsico:
INTRODUÇÃO
1.	Cuidam os autos de recurso de revisão (83-111) interposto por Francisco Bomfim Salgueiro Feyer, sócio da empresa Central do Brasil Cultura e Meio Ambiente Ltda., contra o Acórdão 4536/2014-TCU-Segunda Câmara (peça 30) , sob a relatoria Ministro-Substituto André Luís de Carvalho, por meio do qual o Tribunal rejeitou suas alegações de defesa e as de outros responsáveis, em razão da omissão em prestar contas de recursos captados com base na Lei Rouanet, condenando-os em débito solidário e multa. 
1.1.	Após o regular desenvolvimento do processo, foi prolatado o Acórdão 4536/2014-TCU-Segunda Câmara, a seguir transcrito (peça 30) , da relatoria do Ministro André Luís de Carvalho:
VISTOS, relatados e discutidos estes autos de tomada de contas especial instaurada pela Secretaria Executiva do Ministério da Cultura em desfavor da empresa Central do Brasil Cultura e Meio Ambiente Ltda., da Sra. Anna Elizabeth de Arruda Salgueiro e do Sr. Francisco Bonfim Salgueiro Feyer, sócios na referida empresa, ante o não encaminhamento da documentação relativa à prestação de contas dos recursos captados na forma da Lei nº 8.313, de 23 de dezembro de 1991 (Lei Rouanet) , relativos ao Projeto Pronac nº 03.4897, denominado "Brasil em Cena Aberta", cujo objeto consistia em "mostrar em Brasília e Goiânia algumas das melhores peças do teatro popular brasileiro, escritas e dirigidas por artistas consagrados ou não". 
ACORDAM os Ministros do Tribunal de Contas da União, reunidos em Sessão da 2ª Câmara, ante as razões expostas pelo Relator, em: 
9.1. rejeitar as alegações de defesa apresentadas nos presentes autos; 
9.2. julgar irregulares as contas da Sra. Anna Elizabeth de Arruda Salgueiro e do Sr. Francisco Bonfim Salgueiro Feyer, bem como da Central do Brasil Cultura e Meio Ambiente Ltda., com fundamento nos arts. 1º, I, 16, III, alínea "a", 19, 23, III, e 28, II, da Lei nº 8.443, de 16 de julho de 1992, c/c o art. 214, III, "a", do Regimento Interno do TCU, para condená-los, solidariamente, ao pagamento das quantias relacionadas a seguir, com a fixação do prazo de 15 (quinze) dias, a contar da notificação, para que comprovem, perante o Tribunal, o recolhimento da dívida aos cofres do Fundo Nacional de Cultura (art. 214, inciso III, alínea "a", do RITCU) , atualizada monetariamente e acrescida dos juros de mora calculados desde as datas indicadas, na forma da legislação em vigor: 
	VALOR ORIGINAL (R$) 
	DATA DA OCORRÊNCIA 

	90.000,00 
	10/5/2004 

	70.000,00 
	28/6/2004 

	46.000,00 
	10/11/2004 

	5.000,00 
	12/11/2004 

9.3. aplicar à Sra. Anna Elizabeth de Arruda Salgueiro, ao Sr. Francisco Bonfim Salgueiro Feyer e à empresa Central do Brasil Cultura e Meio Ambiente Ltda., individualmente, a multa prevista no art. 57 da Lei nº 8.443, de 1992, no valor de R$ 20.000,00 (vinte mil reais) , fixando-lhes o prazo de 15 (quinze) dias, a contar da notificação, para que comprovem, perante o Tribunal, o recolhimento da dívida aos cofres do Tesouro Nacional, atualizada monetariamente na forma da legislação em vigor (art. 214, inciso III, alínea "a", do RITCU) ; 
9.4. autorizar, desde logo, a cobrança judicial das dívidas a que se referem os itens 9.2 e 9.3 deste Acórdão, na forma do art. 28, inciso II, da Lei nº 8.443, de 1992, caso não atendidas as notificações;  
9.5. autorizar, caso requerido, nos termos do art. 26 da Lei nº 8.443, de 1992, c/c o art. 217 do Regimento Interno do Tribunal, o parcelamento das dívidas constante deste Acórdão em até 36 (trinta e seis) parcelas, atualizadas monetariamente na forma da legislação em vigor, esclarecendo ao responsável que a falta de pagamento de qualquer parcela importará no vencimento antecipado do saldo devedor (art. 217, § 2º, do RITCU) , sem prejuízo das demais medidas legais previstas; e 
9.6. encaminhar cópia do inteiro teor deste Acórdão à Procuradoria da República no Distrito Federal, para o ajuizamento das ações civis e penais porventura cabíveis, nos termos do art.16, § 3º, da Lei nº 8.443, de 1992, e do art. 209, § 7º, do Regimento Interno do TCU.
HISTÓRICO
1.2.	Esta tomada de contas especial foi instaurada pela Secretaria Executiva do Ministério da Cultura em desfavor da empresa Central do Brasil Cultura e Meio Ambiente Ltda., e seus sócios, Anna Elizabeth de Arruda Salgueiro e Francisco Bonfim Salgueiro Feyer, ante a omissão quanto ao dever de prestar contas dos recursos captados na forma da Lei 8.313/1991 (Lei Rouanet) , relativos ao Projeto Pronac 034897, denominado "Brasil em Cena Aberta", com o objeto "mostrar em Brasília e Goiânia algumas das melhores peças do teatro popular brasileiro, escritas e dirigidas por artistas consagrados ou não".
1.3.	Aos responsáveis foi imputada a omissão no dever de prestar contas do referido projeto, que teve vigência prevista de 16/4/2004 a 31/12/2004 e posteriormente foi prorrogado até 31/12/2005, com apresentação da prestação de contas até 31/1/2006 (peça 1, p. 70-72) , mesmo após diversas requisições do Ministério da Cultura.
1.4.	Feitas as citações, os responsáveis não lograram justificar a omissão, tendo sido responsabilizados em débito solidário e multa, por meio do Acórdão 4536/2014-TCU-Segunda Câmara (peça 30) .
1.5.	Diante do inconformismo com a decisão do TCU, os condenados interpuseram recursos de reconsideração, que foram conhecidos e no mérito rejeitados, por meio do Acórdão 1573/2015-TCU-Segunda Câmara, relatora Min. Ana Arraes (peça 51) .
1.6.	Inconformado com a decisão, e alegando trazer novos elementos para o descortino desta Corte de Contas, o Sr. Francisco do Bonfim Salgueiro interpõe recurso de revisão (peça 83) .
EXAME DE ADMISSIBILIDADE 	
1.7.	Reitera-se o parecer de admissibilidade às peças 112-113, ratificado pelo Exmo. Ministro Relator do recurso de revisão, Vital do Rêgo, que em seu Despacho à peça 115 admitiu o processamento do recurso, sem efeito suspensivo. 
EXAME DE MÉRITO
2.	Delimitação
2.1.	Constitui objeto da presente análise definir se:
	a) ocorreu a prescrição da pretensão punitiva do TCU;
	b) existe a possibilidade de concessão de efeito suspensivo ao recurso;
	c) a responsabilidade do recorrente deve ser afastada em virtude da limitação de responsabilidade decorrente de disposições estatutárias da empresa;
	d) a documentação trazida intempestivamente aos autos pelo Sr. Francisco Bomfim Salgueiro Feyer e demais responsáveis (peças 48 e 49) , após a análise de mérito do recurso de reconsideração, se mostra hábil a comprovar a aplicação dos recursos relativos ao Projeto Pronac 034897, denominado "Brasil em Cena Aberta".
3.	Da prescrição da pretensão punitiva do TCU e do princípio da segurança jurídica (peça 83, p. 26-31) 
3.1.	O recorrente requer o reconhecimento da prescrição da pretensão punitiva do Tribunal, em razão do prazo de 8 anos e 10 meses de sua notificação no âmbito do TCU, após expirado o prazo para prestar contas.
3.2.	Faz referência à decisão liminar concedida pelo Ministro Marco Aurélio do Supremo Tribunal Federal, nos autos do MS 35.294/DF, formalizada no processo desta Corte TC Processo 016.851/2003-9, segundo a qual mesmo a pretensão de ressarcimento estaria sujeita a prazo prescricional:
Não se deve admitir - considerada a Carta que se disse cidadã, a trazer ares democráticos ao Direito Administrativo - a imprescritibilidade da atuação do Tribunal de Contas da União, no que voltada a recompor dano ao erário. Fazê-lo implicaria assentar poder insuplantável do Estado, a obrigar o cidadão a guardar documentos indefinidamente para a própria defesa. (...) O Plenário, no precedente, sinalizou entendimento estrito quanto ao alcance da parte final do artigo 37, § 5º, da Constituição Federal - ao qual não se pode conferir interpretação alargada -assentando a necessária superação do que decidido no mandado de segurança no 26.610, citado pelo Tribunal de Contas da União. É observável, também, considerado o poder-dever de autotutela administrativa - artigo 54 da Lei no 9.784/1999. Por fim, atentem para a integral incidência, quanto à atuação sancionatória do Tribunal de Contas da União, da Lei no 9.873/1999, conforme decidido pela Primeira Turma no mandado de segurança no 32.201, relator o ministro Luís Roberto Barroso.
3.3.	Na decisão referida, é feita menção ao acórdão do STF proferido no MS 32.201, de relatoria do Ministro Roberto Barroso, segundo o qual a pretensão punitiva para aplicação de multa pelo TCE se sujeitaria ao prazo quinquenal da Lei 9.873/1999:
Ementa: Direito administrativo. Mandado de segurança. Multas aplicadas pelo TCU. Prescrição da pretensão punitiva. Exame de legalidade. 1. A prescrição da pretensão punitiva do TCU é regulada integralmente pela Lei nº 9.873/1999, seja em razão da interpretação correta e da aplicação direta desta lei, seja por analogia.  
3.4.	Menciona ainda o recorrente a repercussão geral reconhecida pelo Supremo no RE 636.886/AL, que trata do tema "prescritibilidade da pretensão de ressarcimento ao erário fundada em decisão do Tribunal de Contas", e na qual aquela Corte estaria inclinada a adotar os parâmetros da Lei 9.783/1999.
Análise:
3.5.	Não obstante a plausibilidade da tese jurídica aventada pelo recorrente, e adotada em processos concretos conhecidos pela Corte Suprema, o fato é que até o momento prevalece a tese dominante no Tribunal de Contas da imprescritibilidade das ações de ressarcimento ao erário. Essa vertente foi recentemente reforçada pelo Supremo Tribunal Federal, no julgamento do RE 852.475, rel. Min. Alexandre de Moraes, julgamento em 8/8/2018, com repercussão geral reconhecida (acórdão pendente de publicação) , e que reconheceu a imprescritibilidade de ações de ressarcimento de danos ao erário decorrentes de ato doloso de improbidade administrativa, e de cujo julgamento se extrai os seguintes excertos:
"Nos casos em que o Constituinte visou prever a imprescritibilidade, ele o fez. Não cabe ao intérprete excluir do campo da aplicação da norma situação jurídica contemplada, como não cabe também incluir situação não prevista (...) O comando estabelece, como um verdadeiro ideal republicano, que a ninguém, ainda que pelo longo transcurso de lapso temporal, é autorizado ilicitamente causar prejuízo ao erário, locupletando-se da coisa pública ao se eximir do dever de ressarci-lo"
3.6	Foi ainda aprovada a seguinte tese de repercussão geral: "São imprescritíveis as ações de ressarcimento ao erário fundadas na prática de ato doloso tipificado na Lei de Improbidade Administrativa".
3.7.	Também nos autos do RE 669.069, relator Min. Teori Zavascki, os Ministros da Suprema Corte firmaram tese de repercussão geral no sentido de que "é prescritível a ação de reparação de danos à Fazenda Pública decorrente de ilícito civil". Essa tese não alcança prejuízos que decorram de atos de improbidade administrativa, espécie de ilícito civil, regida pela Lei 8.429/1992 ou os de direito penal, que permanecem imprescritíveis. 
3.8.	Quanto às ações de ressarcimento ao erário promovidas pelo TCU em sede de tomada de contas especial, a tese da imprescritibilidade firmada no MS 26.210/DF permanece vigente, e está pendente de reapreciação nos autos do RE 636.886, rel. Min. Alexandre de Moraes. Em 13/5/2016, quando ainda era relator o Min. Teori Zavascki, foi assentado o seguinte tema de repercussão geral:
Tema 899: Possui repercussão geral a controvérsia relativa à prescritibilidade da pretensão de ressarcimento ao erário fundada em decisão de Tribunal de Contas.
3.9.	Por meio da Petição/STF 34.087/2016, o Tribunal de Contas da União postulou a habilitação no RE 636.886, na qualidade de amicus curiae, o que foi deferido pelo então Relator, Min. Teori Zavascki, em decisão de 29/9/2016. O então Ministro do STF determinou igualmente "a suspensão do processamento de todas as demandas pendentes em tramitação no território nacional, mas exclusivamente aquelas em que esteja em debate a prescrição do pedido de ressarcimento ao erário baseado em título de Tribunal de Contas", tendo sido oficiados todos os Presidentes de Tribunais no País bem como a Turma Nacional de Uniformização dos Juizados Especiais.
3.10.	Entrementes, com o falecimento do Min. Teori, foi nomeado, em 22/3/2017, novo relator do RE 636.886, o Min. Alexandre de Moraes, permanecendo pendente de decisão definitiva o referido recurso extraordinário.
3.11.	Ao fim e ao cabo, a decisão de suspensão de processamento de demandas em que esteja em debate a prescrição do pedido de ressarcimento ao erário baseado em título de Tribunal de Contas alcançou tão somente a fase judicial de cobrança do título extrajudicial exarado com a decisão das Cortes de Contas, não atingindo diretamente os processos de contas em trâmite neste TCU.
3.12. 	Ou seja, até decisão definitiva em contrário do Pretório Excelso, permanecem imprescritíveis as pretensões de ressarcimento ao erário decorrentes de processos de tomada de contas especial que tramitam perante o TCU, motivo pelo qual remanesce correta a rejeição da preliminar de prescrição arguida pelo recorrente.
3.13.	Quanto à prescrição da pretensão punitiva de multa, o certo é que o TCU, após intenso debate jurídico e divergência jurisprudencial, consolidou seu entendimento por meio de incidente de uniformização de jurisprudência, prolatado no âmbito do TC Processo 030.926/2015-7, e por intermédio do Acórdão 1441/2016-TCU-Plenário, relator Ministro Benjamin Zymler, no sentido de que a pretensão punitiva do Tribunal de Contas da União para imposição da penalidade de multa subordina-se ao prazo geral de prescrição indicado no art. 205 do Código Civil, que é de 10 anos.	
3.14.	Definiu ainda a decisão oriunda do incidente de uniformização que interrompe a prescrição o ato que ordenar a citação, audiência ou oitiva das partes no âmbito do Tribunal de Contas.
3.15.	Analisando-se os elementos dos autos, constata-se que o ato que autorizou as citações ocorreu em 26/11/2013 (peça 5) , com o pronunciamento do titular da unidade técnica, ou seja, em intervalo inferior a 10 anos do prazo final para prestação de contas dos recursos captados com base na Lei Rouanet, 31/1/2006 (peça 1, p. 70-72) , termo a quo para contagem do prazo prescricional.
3.16.	As decisões prolatadas em concreto pelo Supremo Tribunal Federal MS 32.201 e MS 35.294/DF não representam mudança definitiva de posicionamento da Corte (overruling) devendo, portanto, permanecer vigente a orientação traçada no referido precedente do TCU (Acórdão 1441/2016-TCU-Plenário) , motivos pelos quais não se acolhem os argumentos recursais neste ponto.
4.	Da possibilidade de concessão de efeito suspensivo ao recurso (peça 83, p. 31-33) 
4.1.	O recorrente requer a atribuição de efeito suspensivo ao presente recurso, não obstante a jurisprudência do Tribunal em sentido oposto. Todavia, em penhor da semelhança de tal manejo com a ação rescisória, invoca o poder geral de cautela do TCU, fazendo menção ao art. 969 do Código de Processo Civil.
4.2.	Aduz ainda a outros dois processos dos quais o recorrente foi excluído do polo passivo da demanda, bem como da presença da fumaça do bom direito e do perigo da demora que permeiam o presente pleito, haja vista as execuções judiciais provisórias do julgado combatido, já iniciadas. 
Análise:
4.3.	O efeito suspensivo do presente recurso de revisão não se mostra viável com base no artigo 35 da Lei 8.443/1992. Ainda assim, é possível sua concessão, caso se verifique a presença cumulativa dos requisitos do periculum in mora e do fumus boni iuris. 
4.4.	A análise realizada pelo serviço de admissibilidade desta Secretaria de Recursos (peça 112) , ratificada pelo Ministro Relator do apelo, Vital do Rêgo (peça 115) , entendeu não estar caracterizada a presença cumulativa dos requisitos ensejadores da concessão da cautelar suspensiva. Nesse sentido, aduziu nestes termos:
De início, os documentos novos colacionados não se mostram suficientes a serem caracterizados como fumaça de direito, pois ensejam ainda o exame de mérito. Não é possível pressupor a regularidade das contas, nem a sua verossimilhança, sem um exame amplo dos documentos contidos no expediente apelativo. Este exame é próprio do mérito do recurso. Ademais, a omissão na prestação de contas enseja o julgamento pela irregularidade das contas. A apresentação intempestiva dos documentos que comprovam a regular aplicação dos recursos apenas afasta o débito. 
Eventual demora que possa ocorrer no julgamento de seu recurso decorrerá da apresentação tardia dos documentos novos ora colacionados, que já existiam antes da decisão condenatória. O responsável não apresenta provas que justifiquem a sua juntada intempestiva, somente neste momento. 
Não há que se falar em concessão de cautelar quando o perigo da demora é causado pelo próprio responsável. Entendimento diverso iria estimular a interposição de recursos de revisão às vésperas do período eleitoral, por exemplo, sob o fundamento do perigo da demora, elemento este causado pelos próprios recorrentes. 
4.5.	Não obstante, a análise de mérito aqui empreendida dos elementos subjetivos (responsabilidade do recorrente) e objetivos (material relativo à execução do objeto avençado) traduzem-se em fumaça do bom direito, pela plausibilidade jurídica de tais objetos. Aliado a isso, o processamento de ações judiciais de execução impondo a constrição judicial de bens do recorrente indicam a presença do periculum in mora, a ensejar a concessão extemporânea do efeito suspensivo pleiteado pelo defendente.
4.6.	Nesse sentido, o poder geral de cautela é ínsito à natureza desta Corte de Contas, como já se reportou o Pretório Excelso, em mais de uma oportunidade, conforme se deduz das ementas a seguir transcritas:
MANDADO DE SEGURANÇA. ACÓRDÃO DO TRIBUNAL DE CONTAS DA UNIÃO. TEORIA DOS PODERES CONSTITUCIONAIS IMPLÍCITOS. PODER GERAL DE CAUTELA DAS CORTES DE CONTAS. DECRETAÇÃO DE INDISPONIBILIDADE DE BENS DE PARTICULAR CONTRATANTE COM A ADMINISTRAÇÃO PÚBLICA, PELO PRAZO DE UM ANO, PARA ASSEGURAR O RESULTADO ÚTIL DA APURAÇÃO DE EVENTUAL PREJUÍZO AO ERÁRIO. (Medida Cautelar em Mandado de Segurança 34.446/DF, rel. min. Rosa Weber, j. 22/11/2016) 
MANDADO DE SEGURANÇA. ACÓRDÃO DO TRIBUNAL DE CONTAS DA UNIÃO. TEORIA DOS PODERES CONSTITUCIONAIS IMPLÍCITOS. PODER GERAL DE CAUTELA DAS CORTES DE CONTAS. DECRETAÇÃO DE INDISPONIBILIDADE DE BENS DE PARTICULAR CONTRATANTE COM A ADMINISTRAÇÃO PÚBLICA, PELO PRAZO DE UM ANO, PARA ASSEGURAR O RESULTADO ÚTIL DA APURAÇÃO DE EVENTUAL PREJUÍZO AO ERÁRIO. (Medida Cautela na Suspensão de Segurança 5.205/RN, rel. min. Cármen Lúcia, j. 28/9/2017) 
4.7.	Também esta Corte admite a concessão do referido efeito suspensivo em sede de recurso de revisão, desde que presentes os pressupostos das medidas cautelares, v.g.:
A concessão de efeito suspensivo a recurso de revisão é medida excepcional e requer os pressupostos das medidas cautelares, verificáveis por meio da análise superficial da nova documentação. (Acórdão 1880/2017-TCU-Plenário, rel. Min. Walton Alencar Rodrigues) 
O recurso de revisão tem natureza similar à ação rescisória, no processo civil, ou ao de revisão criminal, no processo penal, não admitindo, em regra, efeito suspensivo, medida aceitável somente quando presentes os requisitos da plausibilidade jurídica do pedido, do perigo da demora e do fundado receio de grave lesão ao erário ou ao interesse público ou o risco de ineficácia da decisão de mérito. (Acórdão 23717/2015-TCU-Plenário, rel. Min. Augusto Nardes) 
A concessão de efeito suspensivo a recurso de revisão é medida excepcional e requer a presença dos requisitos da plausibilidade jurídica do pedido, do perigo da demora e, ainda, se existe fundado receio de grave lesão ao erário ou ao interesse público ou risco de ineficácia da decisão de mérito com a suspensão do deliberado. (Acórdão 1918/2015-TCU-Plenário, rel. Min. Ana Arraes) 
4.8.	Entretanto, considera-se preclusa tal questão, tendo em vista a manifestação conclusiva do relator do presente recurso pela não concessão do efeito suspensivo. 
5.	Da limitação da responsabilidade do recorrente conforme contrato social da empresa (peça 83, p. 13-19) 
5.1.	O recorrente apresenta o quadro societário da Empresa Central do Brasil, informando que segundo o contrato social, a gestão da empresa é feita exclusivamente pela sócia Anna Elisabeth de Arruda Salgueiro, e que o filho, ora recorrente, é fisioterapeuta e somente "emprestou" seu nome para que a mãe pudesse constituir a empresa, embora nunca tenha participado efetivamente de nenhuma atividade, o que é demonstrado pela documentação do projeto, integralmente assinada pela Anna Elisabeth. Menciona doutrina de Fazzio Junior e Bertoldi sobre a responsabilidade das sociedades limitadas (p. 12-14) .
5.2.	Aduz que o TCU reconheceu a ausência de responsabilidade do recorrente em outros processos de tomadas de contas especiais relativos à empresa Central do Brasil (TC Processo 024.350/2013-3 e TC Processo 015.327/2012-4) , e que no presente processo o recorrente não foi excluído da relação simplesmente pelo fato de essa questão não ter sido suscitada, o que resultou em sua condenação solidária (p. 14-19) .
Análise:
5.3.	Assiste razão ao recorrente. 
5.4.	Em dois processos julgados por esta Corte, o Sr. Francisco Bonfim Salgueiro Feyer foi afastado do polo passivo das tomadas de contas especiais em apreço, em virtude da limitação de sua responsabilidade estabelecida nos estatutos da Empresa Central do Brasil, em especial na cláusula nona do Contrato Social da entidade (peça 1, p. 28) :
CLÁUSULA NONA - Da Gerência e Uso do Nome Comercial. A gerência, administração da sociedade e o uso do nome comercial será exercido pela sócia ANNA ELISABETH DE ARRUDA SALGUEIRO, que assinará todo e quaisquer documentos da sociedade, com todos os poderes que a Lei lhe confere para o cargo, excetuadas as vedações do parágrafo único desta cláusula. Parágrafo único. O uso da denominação social, em assuntos ou negócios estranhos aos objetivos sociais, tais como avais, abonos e fianças, ficam vinculadas às assinaturas de ambos os sócios.
5.5.	Nos autos do referido TC Processo 024.350/2013-3, o Ministro Walton Alencar Rodrigues, no voto condutor do Acórdão 8561/2017-TCU-Primeira Câmara (peça 49) , acompanhou proposta da unidade técnica, secundada pelo Ministério Público junto ao TCU (peça 47 daqueles autos) , conforme excertos abaixo transcritos:  
Parecer MP/TCU: Por esse motivo, anuo, também, à proposta de exclusão da responsabilidade do Sr. Francisco Bonfim Salgueiro Feyer, que, nos termos da instrução, não geriu os recursos captados e não concorreu para o cometimento do dano.
Tal responsabilidade deve recair sobre a Sra. Anna Elizabeth de Arruda Salgueiro, que na condição de sócia-gerente e responsável pela administração da sociedade empresária, consoante disposto na Cláusula Nona do contrato social da empresa Central do Brasil, assinou toda a documentação relativa ao projeto. (Grifos acrescidos) 
Voto condutor:  Por esse motivo, anuo, também, à proposta de exclusão da responsabilidade do Sr. Francisco Bonfim Salgueiro Feyer, que, nos termos da instrução, não geriu os recursos captados e não concorreu para o cometimento do dano. 
Tal responsabilidade deve recair sobre a Sra. Anna Elizabeth de Arruda Salgueiro, que na condição de sócia-gerente e responsável pela administração da sociedade empresária, consoante disposto na Cláusula Nona do contrato social da empresa Central do Brasil, assinou toda a documentação relativa ao projeto.
5.6.	Nos presentes autos, verifica-se igualmente que toda a documentação inicialmente trazida aos autos quando da entrada da TCE nesta Corte, relativa ao projeto, veio assinada pela sócia Anna Elisabeth de Arruda Salgueiro ou a ela dirigida (peça 1, p. 40, 44, 46, 52, 54, 56, 58, 64, 66, 68, 70, 72, 74, 76, 78) .
5.7.	Também a documentação extemporânea juntada ao processo por Francisco Bonfim Salgueiro Feyer e demais responsáveis (peças 48 e 49) , e que até então não foram examinadas, conforme o parecer da então relatora Min. Ana Arraes (peça 108) , traz como signatária e responsável pelas movimentações financeiras a sócia Anna Elisabeth.
5.8.	No processo TC Processo 015.327/2012-4, o parecer do Ministério Público junto ao TCU (peça 106) foi também no sentido da exclusão da responsabilidade do Sr. Francisco Bonfim:
Sobre o "polo passivo" desta TCE, o Ministério Público de Contas defende a exclusão da responsabilidade do sr. Francisco Bomfim Salgueiro Feyer, sócio não gerente da empresa Central do Brasil (contrato social à peça 2, pp. 28/34) . (...) Como não há evidência, portanto, de utilização fraudulenta da pessoa jurídica da empresa como meio para a prática, por parte de seus sócios, de desvio de recursos públicos, desautorizando, pois, a desconsideração da personalidade jurídica da Central do Brasil, cabe excluir o sr. Francisco Bonfim [Bomfim] Salgueiro Feyer da proposta de irregularidade das contas, condenação em débito e aplicação de multa. (Grifos acrescidos) 
5.9.	Referida manifestação foi acolhida pelo Ministro Augusto Sherman Cavalcanti, relator do Acórdão 4065/2015-TCU-Primeira Câmara, que excluiu a responsabilidade do então sócio da empresa Central do Brasil Cultura e Meio Ambiente Ltda. naquela TCE.
5.10.	Com efeito, além da demonstrada ausência de atos de gestão e de responsabilidade do recorrente na condução do projeto, a documentação e os certificados acostados pelo defendente (peças 93, 94, 96, 98, 105 e 106) evidenciam que o mesmo exerce atividade profissional de fisioterapeuta.
5.11.	Pugna-se, desse modo, pelo acolhimento das razões recursais, para afastar o recorrente do polo passivo da presente tomada de contas especial.
6.	Da análise da documentação apresentada intempestivamente pela recorrente Anna Elisabeth de Arruda Salgueiro (peça 83, p. 7-12 e 19-36) 
6.1.	O requerente argumenta que após encaminhada a documentação correta, relativa ao projeto "Brasil em Cena Aberta", em substituição à anteriormente enviada por equívoco, o Tribunal negou-se a considerar a documentação apresentada, prolatando o Acórdão 1573/2015-TCU-Segunda Câmara, de relatoria da Min. Ana Arraes, mesmo com o parecer do MP/TCU manifestando-se pela nulidade do acórdão vergastado, em penhor da análise dos documentos novos trazidos ao processo (p. 7-8) .
6.2.	Faz menção aos processos de cobrança judicial das multas aplicadas pelo TCU por meio do Acórdão ora vergastado, além de informar que se encontra com seu único veículo penhorado por conta dos referidos processos. Informa, a fim de afastar sua eventual má-fé, dos percalços em sua vida pessoal que ensejaram todo o imbróglio que resultou na condenação pelo Tribunal, que envolviam prejuízos em bilheterias de show, problemas de saúde agravados, morte de sócios, mudanças de endereço e extinção da empresa (p. 8-11) .
6.3.	Acrescenta que o Ministério da Cultura demonstrou incapacidade em analisar as prestações de contas de projetos aprovados com base na Lei Rouanet, e junta matéria jornalística nesse sentido (p. 12) .
6.4.	Invoca a necessidade de análise da documentação intempestivamente apresentada, em penhor dos princípios da verdade material e do formalismo moderado, seguindo orientação traçada no parecer do Ministério Público de Contas, e na esteira de julgados desta Corte, que faz transcrever (p. 19-23) .
6.5.	Aduz princípios do processo administrativo e doutrina administrativista para advogar a incidência dos referidos princípios no caso sob exame, além de fazer referência ao art. 145, § 2º, do Regimento Interno do TCU (p. 23-24) .
6.6.	Assevera que a manutenção da condenação do defendente implicaria em enriquecimento ilícito por parte da União (p. 24-25) .
Análise:
6.7	A prestação de contas trazida por Francisco Bonfim Salgueiro Feyer e pelos demais responsáveis, acostada às peças 48 e 49, procura demonstrar a execução do Projeto "Brasil em Cena Aberta", objeto de financiamento com recursos da Lei Rouanet, e consistem de:
	Descrição
	Data
	Valor
	Extrato
 (peça 48) 
	Localização

	Comunicação do Minc aprovando o projeto
	20/4/2004
	Não se aplica
	-
	Peça 48, p. 7-8

	Solicitação para movimentação da conta
	17/5/2004
	Não se aplica
	-
	Peça 48, p. 9

	Recibo de incentivador - crédito
	 10/5/2004
	R$ 90.000,00
	-
	Peça 48, p. 10

	Recibo de incentivador - crédito
	28/6/2004
	R$ 70.000,00 
	-
	Peça 48, p. 11

	Recibo de incentivador - crédito
	10/11/2004
	R$ 46.000,00
	-
	Peça 48, p. 12

	Recibo de incentivador - crédito
	12/11/2004
	R$ 5.000,00
	-
	Peça 48, p. 13

	Solicitação de prorrogação
	s/ data
	Não se aplica
	-
	Peça 48, p. 14

	Autorização para movimentação da conta
	18/5/2004
	Não se aplica
	-
	Peça 48, p. 15-18

	Relatório Final do projeto
	s/data
	Não se aplica
	-
	Peça 48, p. 18-20; 26

	Extratos bancários
	5/3/2004 a 8/10/2004
	R$ 190.954,00
 (valor total das despesas) 
	-
	Peça 48, p. 21-24 e 27-28

	Relação de pagamentos
	s/data
	R$ 134.241,90 
 (valor total da relação) 
	-
	Peça 48, p. 29-36

	Fatura e recibo passagens aéreas
	17/5/2004
	R$ 13.966,25
	Pág. 21
	Peça 48, p. 37-38

	NF serviços gráficos
	18/5/2004
	R$ 5.980,00
	Pág. 21
	Peça 48, p. 39

	Nota fiscal divulgação peça teatral
	30/4/2004
	R$ 663,00
	Inexistente
	Peça 48, p. 40

	Nota fiscal divulgação peça teatral
	30/5/2004
	R$ 1.677,00
	Inexistente
	Peça 48, p. 41

	Nota fiscal divulgação peça teatral
	30/5/2004
	R$ 1.677,00
	Inexistente
	Peça 48, p. 42

	Nota fiscal divulgação peça teatral
	30/5/2004
	R$ 838,50
	Inexistente
	Peça 48, p. 43

	Nota fiscal divulgação peça teatral
	30/5/2004
	R$ 838,50
	Inexistente
	Peça 48, p. 44

	Nota fiscal estada artistas em hotel
	25/5/2004
	R$ 2.793,86
	Inexistente
	Peça 48, p. 45

	Nota fiscal estada artistas em hotel
	3/5/2004
	R$ 1.537,50
	Inexistente
	Peça 48, p. 46

	Nota fiscal estada artistas em hotel
	24/5/2004
	R$ 105,00
	Inexistente
	Peça 48, p. 47

	Nota fiscal estada artistas em hotel
	24/4/2004
	R$ 556,50
	Inexistente
	Peça 48, p. 48

	Nota fiscal estada artistas em hotel
	3/5/2004
	R$ 911,50
	Inexistente
	Peça 48, p. 49

	Nota fiscal de lanche no Extra 
	30/4/2004
	R$ 7,78
	Inexistente
	Peça 48, p. 50

	Nota fiscal de lanche no Extra 
	30/4/2004
	R$ 4,88
	Inexistente
	Peça 48, p. 51

	Nota fiscal SBT TV divulgação
	30/4/2004
	R$ 2.000,00
	Inexistente
	Peça 48, p. 52

	Nota fiscal agência de turismo
	13/4/2004
	R$ 2.962,20
	Inexistente
	Peça 48, p. 53

	NF agência de turismo - passagens
	28/4/2004
	R$ 609,35
	Inexistente
	Peça 48, p. 54

	Cartão telefônico
	30/4/2004
	R$ 15,00
	Inexistente
	Peça 48, p. 55

	Nota fiscal alimentos supermercado
	20/4/2004
	R$ 18,78
	Inexistente
	Peça 48, p. 56

	NF locação de veículo de 29/4 a 10/5
	13/5/2004
	R$ 2.600,00
	Pág. 23
	Peça 48, p. 57

	Recibo autônomo de venda ingressos
	10/5/2004
	R$ 250,00
	Inexistente
	Peça 48, p. 58

	Fatura Rede Transamérica
	21/5/2004
	R$ 2.800,00
	Inexistente 
	Peça 48, p. 59 Ref. Outro projeto Pronac 012958

	Recibo autônomo assist. produção
	30/4/2004
	R$ 500,00
	Inexistente
	Peça 48, p. 60

	Recibo autônomo distr. Impressos
	10/5/2004
	R$ 400,00
	Inexistente
	Peça 48, p. 61

	Recibo autônomo serviços teatro
	13/5/2004
	R$ 100,00
	Inexistente 
	Peça 48, p. 62

	Nota fiscal relojoaria
	30/4/2004
	R$ 50,00
	Inexistente
	Peça 48, p. 63

	Nota fiscal lanches
	s/n
	R$ 15,50
	Inexistente
	Peça 48, p. 64

	Nota fiscal supermercado
	30/4/2004
	R$ 111,83
	Inexistente
	Peça 48, p. 65

	Nota fiscal agência de turismo
	12/5/2004
	R$ 504,50
	Inexistente
	Peça 48, p. 66

	Nota fiscal agência de turismo
	30/4/2004
	R$ 430,50
	Inexistente
	Peça 48, p. 67

	Nota fiscal locação telão
	10/5/2004
	R$ 880,00
	Inexistente
	Peça 48, p. 68

	Nota fiscal serviços sinalização
	12/5/2004
	R$ 350,00
	Inexistente
	Peça 48, p. 69

	Nota fiscal serviços sinalização
	11/8/2004
	R$ 889,20
	Inexistente
	Peça 48, p. 70

	Comprovante bancário TV Studios
	17/5/2004
	R$ 2.000,00
	Inexistente 
	Peça 48, p. 71

	Recibo traslados
	4/5/2004
	R$ 600,00
	Inexistente
	Peça 48, p. 72

	Recibo carro propaganda
	3/5/2004
	R$ 1.400,00
	Inexistente
	Peça 48, p. 73

	NF Carrefour - cerveja e cachaça
	30/4/2004
	R$ 39,37
	Inexistente
	Peça 48, p. 74

	Nota fiscal material limpeza
	20/4/2004
	R$ 18,00
	Inexistente
	Peça 48, p. 75

	Nota fiscal serviços de produção
	13/4/2004
	R$ 4.000,00
	Inexistente
	Peça 48, p. 76

	Nota fiscal estadia em hotel
	4/5/2004
	R$ 157,50
	Inexistente
	Peça 48, p. 77

	Ilegível
	-
	-
	Inexistente
	Peça 48, p. 78

	Recibo serviços ajudante coquetel
	20/4/2004
	R$ 33,00
	Inexistente
	Peça 48, p. 79

	Nota fiscal hotel
	1/5/2004
	R$ 525,00
	Inexistente
	Peça 48, p. 80

	Nota fiscal locação cadeira toalhas
	20/4/2004
	R$ 200,00
	Inexistente
	Peça 48, p. 81

	Fatura agência de turismo
	30/4/2004
	R$ 609,35
	Inexistente
	Peça 48, p. 82

	Nota fiscal Correio Braziliense
	15/5/2004
	R$ 663,00
	Inexistente
	Peça 48, p. 83

	Recibo Garçons para "Vivo Rindo"
	20/4/2004
	R$ 180,00
	Inexistente
	Peça 48, p. 84

	Recibo traslados
	4/5/2004
	R$ 350,00
	Inexistente
	Peça 48, p. 85

	Nota Fiscal Correio Braziliense
	27/4/2004
	R$ 3.488,10
	Inexistente
	Peça 49, p. 1

	Recibo serviços transporte
	16/8/2004
	R$ 800,00
	Inexistente
	Peça 49, p. 2

	Nota fiscal Carrefour - cerveja
	20/4/2014
	R$ 16,88
	Inexistente
	Peça 49, p. 3

	Transferência bancária Alessandro C. Ferreira (s/ NF) 
	17/6/2004
	R$ 6.425,00
	Sem documento
	Peça 49, p. 4

	Nota fiscal serviços gráficos - faixas
	2/6/2004
	R$ 212,00
	Inexistente
	Peça 49, p. 5

	NF Distribuidora de bebidas - refri
	20/4/2004
	R$ 178,00
	Inexistente
	Peça 49, p. 6

	Nota fiscal material papelaria
	4/5/2004
	R$ 60,00
	Inexistente
	Peça 49, p. 7

	NF Abravídeo - divulg. Brasil em Cena
	5/5/2004
	R$ 240,00
	Inexistente
	Peça 49, p. 8

	Recibo Divulgação Cristiane e transferência bancária
	18/8/2004 e 17/8/2004
	R$ 500,00
	Inexistente
	Peça 49, p. 9 e 10

	Nota Fiscal material papelaria
	s/n
	R$ 7,78
	Inexistente
	Peça 49, p. 11

	Nota Fiscal material gráfico
	25/8/2004
	R$659,00
	Pág. 27
	Peça 49, p. 12

	Nota fiscal estada em hotel
	21/4/2004
	R$ 219,85
	Inexistente 
	Peça 49, p. 13

	Transferência Brasília Painéis
	4/6/2004
	R$ 600,00
	Sem documento
	Peça 49, p. 14

	Nota Fiscal Rede Globo
	25/6/2004
	R$ 2.638,80
	Inexistente
	Peça 49, p. 15

	Nota Fiscal Rede Globo
	25/6/2004
	R$ 2.371,84
	Inexistente
	Peça 49, p. 16

	Nota Fiscal Rede Globo
	25/6/2004
	R$ 2.021,60
	Inexistente
	Peça 49, p. 17

	Transferência Melhores do Mundo
	16/4/2004
	R$ 2.000,00
	Conta 9798-5
	Peça 49, p. 18

	Nota fiscal Jornal O Popular
	10/8/2004
	R$ 2.528,40
	Inexistente 
	Peça 49, p. 19

	NF Rádio Executiva FM
	27/8/2004
	R$ 820,40
	Inexistente
	Peça 49, p. 20

	Transfer. Paulo Cabral Piantino
	20/8/2004
	R$ 240,00
	Inexistente
	Peça 49, p. 21

	Transfer. Luiz Flavio Almeida
	17/8/2004
	R$ 460,00
	Inexistente
	Peça 49, p. 22

	Transfer. Lubélia de Souza 
	16/8/2004
	R$ 800,00
	Inexistente
	Peça 49, p. 23

	Recibo Sindicato Artistas
	13/8/2004
	R$ 77,00
	Inexistente
	Peça 49, p. 24

	Nota Fiscal Rede Globo
	28/7/2004
	R$ 1.330,80
	Inexistente 
	Peça 49, p. 25

	Recibo Artgraf - serv. gráficos
	11/11/2004
	R$ 1.000,00
	Inexistente 
	Peça 49, p. 26

	Transfer. Agência Turismo 4 Estaç 
	21/9/2004
	R$ 2.972,56
	Sem documento
	Peça 49, p. 27

	Nota Fiscal Rádio Executiva FM
	15/9/2004
	R$ 696,64
	Pág. 27
	Peça 49, p. 28

	Nota Fiscal Rádio Executiva FM
	15/9/2004
	R$ 278,68
	Pág. 27
	Peça 49, p. 29

	Nota Fiscal Jornal O Popular
	14/9/2004
	R$ 1.517,04
	Pág. 27
	Peça 49, p. 30

	Nota Fiscal Rádio Executiva FM
	9/9/2004
	R$ 492,24
	Pág. 27
	Peça 49, p. 31

	Nota Fiscal Jornal O Popular
	14/9/2004
	R$ 1.213,63
	Pág. 27
	Peça 49, p. 32

	Pagamento Rádio Executiva e boleto
	14/9/2004
	R$ 820,40
	Conta 9798-5
	Peça 49, p. 33-34

	Boleto Itaú J. Câmara e pagamento
	15/9/2004
	R$ 2.528,40
	Conta 9798-5
	Peça 49, p. 35-36

	NF 2001 Digital Impressos
	8/9/2004
	R$ 586,00
	Pág. 27
	Peça 49, p. 37 e 39

	Nota Fiscal Radiobrás
	23/8/2004
	R$ 1.008,00
	Inexistente
	Peça 49, p. 38

	NF 2030 Digital Impressos
	8/9/2004
	R$ 579,00
	Inexistente
	Peça 49, p. 40

	Transferência Pax Buffet
	10/9/2004
	R$ 376,00
	Inexistente
	Peça 49, p. 41

	NF Jornal O Popular
	17/9/2004
	R$ 1.517,04
	Pág. 27
	Peça 49, p. 42

	Cobrança jornal O Popular - pago
	15/11/2004
	R$ 1.228,12
	Inexistente
	Peça 49, p. 43

	Cobrança jornal O Popular - pago
	15/11/2004
	R$ 1.535,22
	Inexistente
	Peça 49, p. 44

	Matérias jornalísticas das peças
	Diversas
	Não se aplica
		Peça 49, p. 45-77

	Encaminhamento Prestação de contas
	27/10/2005
	Não se aplica
		Peça 49, p. 78

6.8.	Em uma análise objetiva do material trazido aos autos, pode-se constatar que as peças teatrais preconizadas no projeto original (peça 48, p. 19) foram executadas, dada a ampla publicidade conferida aos eventos. De outra borda, nem todas as despesas listadas na relação de pagamentos (peça 48, p. 29-36) , possuem lastro documental a suportá-las.
6.9.	Insta anotar, preliminarmente, que uma das contas bancárias indicadas para o projeto, conta 9798-5, da agência 2883-5, do Banco do Brasil (peça 1, p. 4) , não teve extrato bancário juntado ao processo. Nesse caso, apenas os pagamentos cujos comprovantes de transação bancária daquela conta foram juntados ao processo foram acolhidos (peça 49, p. 18 e 33-36) . Além disso, outra característica é que muitos pagamentos foram feitos com atraso, inclusive com cobrança de juros de mora. 
6.10.	Em relação ao nexo financeiro, da conciliação bancária feita com os extratos à peça 48, p. 21-24 e 27-28, da conta 5.970-6, agência 2883-5, do Banco do Brasil (peça 1, p. 44) foram acolhidas despesas no valor de R$ 34.855,32. 
6.11.	Outras despesas não puderam ser confirmadas também por falta de suporte documental. Desse modo, não pode ser acolhida a despesa à peça 49, p. 4, no valor de R$ 6.425,00, que consiste em transferência bancária a pessoa física (Alessandro C. Ferreira) , sem qualquer indicação de que se tratava de serviços prestados pela Rede Globo de Televisão, como relatado na relação de despesas (vide item 71 da relação de pagamentos, peça 48, p. 33) . 
6.12.	Também a despesa concernente à transferência para Pax Buffet (peça 49, p. 41) , no valor de R$ 376,00, carece de recibo ou nota fiscal, com a indicação do evento a que se refere, além de não ter a transação indicada no extrato bancário. De igual sorte, o pagamento de título em nome de Quatro Estações Viagens e Turismo, no valor de R$ 2.972,56 (peça 49, p. 27) , carece de suporte documental. Também a transferência para "Brasília Painéis", no valor de R$ 600,00 (peça 49, p. 14) , não deve ser acolhida por falta de documentação. 
6.13.	Outras transferências a pessoas físicas constantes da peça 49, p. 21-23, nos valores de R$ 240,00 R$ 460,00 e R$ 800,00, e para Cristiane sem qualquer indicação de seu objeto, igualmente não devem ser acolhidas. 
6.14.	Desse modo, do total de despesas constantes da relação de pagamentos, e movimentadas nos extratos bancários à peça 48, p. 21-24 e 27-28, merecem ser acolhidos os gastos relativos a R$ 34.855,32. Como o total de incentivos atribuídos à Empresa Central do Brasil com base na Lei Rouanet alcançou R$ 211.000,00, remanesce o débito original de R$ 176.144,68, a ser atribuído à Sra. Anna Elizabeth de Arruda Salgueiro e à Central do Brasil Cultura e Meio Ambiente Ltda.
6.15.	Desse modo, ainda que a Sra. Anna Elizabeth de Arruda Salgueiro não tenha interposto recurso neste momento processual, em virtude da análise objetiva aqui realizada, propõe-se a modificação do Acórdão 4536/2014-TCU-Segunda Câmara, para reduzir o débito solidário, a ser imputado somente à Sra. Anna Elizabeth de Arruda Salgueiro e à Central do Brasil Cultura e Meio Ambiente Ltda., para R$ 176.144,68, com a redução proporcional do valor da multa aplicada.
CONCLUSÃO
7.1.	Das análises anteriores, conclui-se que:
	a) não ocorreu a prescrição da pretensão punitiva do TCU;
	b) a atribuição de efeito suspensivo ao recurso foi denegada pelo relator do apelo;
	c) a responsabilidade do recorrente deve ser afastada em virtude da limitação de responsabilidade decorrente de disposições estatutárias da empresa;
	d) os argumentos recursais apresentados em sede de recurso de revisão interposto por Francisco Bomfim Salgueiro Feyer e o conjunto probatório constante nos autos se mostram hábeis a comprovar parte da aplicação dos recursos relativos ao Projeto Pronac 03.4897, denominado "Brasil em Cena Aberta". Assim, o débito a ser imputado somente a Anna Elizabeth de Arruda Salgueiro e a Central do Brasil Cultura e Meio Ambiente Ltda. deve ser reduzido para R$ 176.144,68, bem como deve-se readequar, proporcionalmente, o valor da multa aplicada. 
PROPOSTA DE ENCAMINHAMENTO
8.1.	Ante o exposto, submete-se à consideração superior a presente análise do recurso de revisão interposto contra o Acórdão 4536/2014-TCU-Segunda Câmara, rel. Ministro-Substituto André Luís de Carvalho, propondo-se, com fundamento no art. 35 da Lei 8.443/1992:
a) conhecer do recurso e, no mérito, dar-lhe provimento, para excluir da presente relação processual o Sr. Francisco Bonfim Salgueiro Feyer, com a modificação dos itens 9.2 e 9.3 do Acórdão 4536/2014-TCU-Segunda Câmara;
b) alterar o Acórdão 4536/2014-TCU-Segunda Câmara para reduzir o débito solidário a ser imputado somente à Sra. Anna Elizabeth de Arruda Salgueiro e Central do Brasil Cultura e Meio Ambiente Ltda. para o montante original de R$ 176.144,68, com a redução proporcional da multa, da seguinte forma:
	VALOR ORIGINAL (R$) 
	DATA DA OCORRÊNCIA 

	55.144,68 
	10/5/2004 

	70.000,00 
	28/6/2004 

	46.000,00 
	10/11/2004 

	5.000,00 
	12/11/2004 

c) dar ciência desta deliberação aos responsáveis, e demais órgãos e interessados cientificados do Acórdão recorrido.
É o relatório.

Tatiane Alves da Silva (OAB/DF 26.438), representando Francisco do Bomfim Salgueiro Feyer.

Procurador Marinus Eduardo De Vries Marsico.

RECURSO DE REVISÃO EM TOMADA DE CONTAS ESPECIAL JULGADA IRREGULAR. CONDENAÇÃO EM DÉBITO DE EMPRESA E SEUS SÓCIOS PELA OMISSÃO NO DEVER DE PRESTAR CONTAS. RECURSOS CAPTADOS PELA LEI ROUANET. COMPROVADA LIMITAÇÃO DA ATUAÇÃO DO RECORRENTE POR FORÇA DE CONTRATO SOCIAL. EXCLUSÃO DA RELAÇÃO PROCESSUAL. JUNTADA DE DOCUMENTOS DA EXECUÇÃO DAS DESPESAS. COMPROVAÇÃO PARCIAL DAS DESPESAS. REDUÇÃO DO DÉBITO E DA MULTA ATRIBUÍDOS A OUTROS RESPONSÁVEIS. PROVIMENTO.

TOMADA DE CONTAS ESPECIAL (TCE)

Secretaria de Recursos (Serur).

Ratifico os termos do despacho à peça 115, por meio do qual conheci do presente recurso de revisão, sem efeito suspensivo, interposto por Francisco Bomfim Salgueiro Feyer, sócio da empresa Central do Brasil Cultura e Meio Ambiente Ltda., contra o Acórdão 4536/2014-TCU-Segunda Câmara, na forma dos arts. 32, inciso III, e 35, inciso III, da Lei 8.443/1992, c/c o art. 288 do Regimento Interno do TCU.
O acórdão recorrido julgou irregulares as contas do ora recorrente e de outros responsáveis, condenando-os solidariamente ao ressarcimento do débito no valor histórico de R$ 211.000,00, em virtude da omissão no dever de prestar contas referente aos recursos captados na forma da Lei 8.313/1991 (Lei Rouanet) , relativos ao Projeto Pronac 034897, denominado "Brasil em Cena Aberta", com o objeto "mostrar em Brasília e Goiânia algumas das melhores peças do teatro popular brasileiro, escritas e dirigidas por artistas consagrados ou não".
Conforme transcrito no relatório precedente a este voto, o recorrente assevera, essencialmente, que (peça 83, p. 1-36) : (i) ocorreu a prescrição da pretensão punitiva do TCU; (ii)  há limitação de responsabilidade do recorrente decorrente de disposições estatutárias da empresa; e (iii) a documentação trazida intempestivamente aos autos pelo Sr. Francisco Bomfim Salgueiro Feyer e demais responsáveis (peças 48 e 49) , a título de prestação de contas, comprovam a aplicação dos recursos relativos ao Projeto Pronac 034897.
Por fim, o recorrente requer a sua exclusão da relação de responsáveis por qualquer débito eventualmente apurado e/ou de pagamento de multa, tendo em vista estar caracterizada situação similar à apreciada nos termos dos Acórdão 8561/2017-TCU-Primeira Câmara e 4.065/2015-TCU-1ª Câmara, que levaram em conta sua posição no quadro societário da empresa Central do Brasil Cultura e Meio Ambiente Ltda.
Após a análise detida dos argumentos recursais apresentados, a Serur propôs, com anuência do representante do Ministério Público junto ao TCU - MPTCU (peça 121) , dar provimento ao recurso.
No mérito, concordo com a proposta formulada nos pareceres precedentes, razão pela qual incorporo as análises levadas a efeito pela Serur às minhas razões de decidir, sem prejuízo das observações que faço a seguir.
No tocante à preliminar arguida, a Serur bem resumiu as razões pelas quais não merece ser acatada a alegação do recorrente de que ocorreu a prescrição da pretensão punitiva do TCU.
No presente caso, considerando as datas de ocorrência das irregularidades, entre 10/5/2004 e 12/11/2004, e do ato do TCU que ordenou as citações válidas, de 26/11/2013 (peça 5) , observo não ter ocorrido a prescrição da pretensão punitiva por parte do TCU, nos termos do que prescreve o Acórdão 1441/2016-TCU-Plenário.
Assiste razão ao recorrente quanto à existência de limitação de sua responsabilidade em função dos termos da cláusula nona do Contrato Social da Central do Brasil Cultura e Meio Ambiente Ltda. (peça 1, p. 28) , in verbis:
CLÁUSULA NONA - Da Gerência e Uso do Nome Comercial. A gerência, administração da sociedade e o uso do nome comercial será exercido pela sócia ANNA ELISABETH DE ARRUDA SALGUEIRO, que assinará todo e quaisquer documentos da sociedade, com todos os poderes que a Lei lhe confere para o cargo, excetuadas as vedações do parágrafo único desta cláusula.
Parágrafo único. O uso da denominação social, em assuntos ou negócios estranhos aos objetivos sociais, tais como avais, abonos e fianças, ficam vinculadas às assinaturas de ambos os sócios.
De fato, nos termos dos Acórdão 4065/2015-TCU-Primeira Câmara (TC Processo 015.327/2012-4, relator Ministro Augusto Sherman Cavalcanti) e 8.561/2017-TCU-1ª Câmara (TC Processo 024.350/2013-3, relator Ministro Walton Rodrigues Alencar) , o Sr. Francisco Bomfim Salgueiro Feyer foi excluído da relação processual por restar comprovado não ter configurado como sócio-gerente da empresa Central do Brasil Cultura e Meio Ambiente Ltda. e não ter gerido os recursos captados no âmbito dos projetos analisados naquelas oportunidades.
No caso em análise, a documentação e os certificados acostados pelo recorrente (peças 93, 94, 96, 98, 105 e 106) evidenciam que o mesmo exerce atividade profissional de fisioterapeuta, além de que os documentos acostados aos autos referentes ao Projeto Pronac 034897 (peça 48 e 49) , denominado "Brasil em Cena Aberta", são integralmente assinados pela Sra. Anna Elisabeth de Arruda Salgueiro.
Assim sendo, acompanho a proposta sugerida pela Serur, que teve a aquiescência do MPTCU, no sentido de excluir a responsabilidade do Sr. Francisco Bonfim Salgueiro Feyer da presente relação processual, porquanto não geriu os recursos captados na forma da Lei Rouanet relativos ao Projeto Pronac 034897 e não concorreu para o cometimento do dano apurado.
No que diz respeito à documentação acostada aos autos a título de prestação de contas (peças 48 e 49) , a Serur concluiu, após minuciosa análise constante do relatório precedente, que, do total de despesas existentes na relação de pagamentos, e movimentadas nos extratos bancários (peça 48, p. 21-24 e 27-28) , foram comprovados gastos referentes a R$ 34.855,32, por terem suporte documental e demonstrarem nexo de causalidade com o objeto da avença, frente ao total de recursos de R$ 211.000,00 captados na forma da Lei Rouanet, relativos ao Projeto Pronac 034897.
Nesse sentido, remanesce o débito original de R$ 176.144,68, a ser atribuído à Sra. Anna Elizabeth de Arruda Salgueiro e à Central do Brasil Cultura e Meio Ambiente Ltda.
Portanto, acolho a proposta na forma alvitrada pela unidade técnica, endossada pelo representante do MPTCU, de excluir a responsabilidade do Sr. Francisco Bonfim Salgueiro Feyer da presente relação processual e de manter a responsabilização solidária da Sra. Anna Elizabeth de Arruda Salgueiro e da Central do Brasil Cultura e Meio Ambiente Ltda., desta feita pela restituição parcial do valor aplicado, relativo aos gastos realizados e não comprovados,  no montante histórico de R$ 176.144,68, reduzindo proporcionalmente o valor da multa aplicada individualmente aos responsáveis, constante do item 9.3 do acórdão recorrido.
Com essas considerações, VOTO para que este Tribunal aprove a minuta de acórdão que ora submeto à apreciação deste Colegiado.
TCU, Sala das Sessões Ministro Luciano Brandão Alves de Souza, em 27 de fevereiro de 2019.
Ministro VITAL DO RÊGO 
Relator